【裁判字號】    92,上訴,155
【裁判日期】    920320
【裁判案由】    
【裁判全文】
臺灣高等法院臺南分院刑事判決      九十二年度上訴字第一五五號  Ａ
      上  訴  人  臺灣臺南地方法院檢察署檢察官
      上  訴  人
      即  被  告  丁  ○  ○
      選任辯護人  林  金  宗  律師
      上  訴  人
      即  被  告  子  ○  ○
      上  訴  人
      即  被  告  丙○○○
      上  訴  人
      即  被  告  壬○○○
      被      告  寅  ○  ○
      被      告  申○○○
      被      告  癸  ○  ○
      被      告  巳○○○
      被      告  未  ○  ○
      被      告  丑○○○
      被      告  卯○○○
      被      告  庚  ○  ○
      被      告  己  ○  ○
      被      告  甲  ○  ○
      被      告  辰○○○
      被      告  辛  ○  ○
      被      告  乙  ○  ○
      被      告  戊  ○  ○
      被      告  午  ○  ○
右上訴人因被告等賄選案件，不服臺灣臺南地方法院九十一年度訴字第六九五號中華
民國九十一年十月三十一日第一審判決（起訴案號：臺灣臺南地方法院檢察署九十一
年度選偵字第五十四號、第二十一號、第三十一號），提起上訴，本院判決如左：
      主      文
原判決關於丁○○、子○○、丙○○○、寅○○、申○○○、癸○○、巳○○○、丑
○○○、卯○○○、庚○○、己○○、甲○○、辰○○○、辛○○、乙○○、戊○○
、午○○部分均撤銷。
丁○○共同連續對於有投票權之人，交付賄賂，而約其投票權為一定之行使，處有期
徒刑壹年陸月，褫奪公權貳年。扣案之蘭麗綿羊禮盒捌盒、蘭麗乳酸洗髮乳貳瓶、蘭
麗乳酸沐浴乳壹瓶、蘭麗綿羊香皂參塊、蘭麗果酸香皂貳塊、迪斯可牙刷壹拾貳支，
均沒收之。
子○○共同連續對於有投票權之人，交付賄賂，而約其投票權為一定之行使，處有期
徒刑肆月，如易科罰金，以參佰元折算壹日，褫奪公權壹年，緩刑參年。扣案之蘭麗
綿羊禮盒捌盒、蘭麗乳酸洗髮乳貳瓶、蘭麗乳酸沐浴乳壹瓶、蘭麗綿羊香皂參塊、蘭
麗果酸香皂貳塊、迪斯可牙刷壹拾貳支，均沒收之。
丙○○○共同連續對於有投票權之人，交付賄賂，而約其投票權為一定之行使，處有
期徒刑陸月，如易科罰金，以參佰元折算壹日，褫奪公權壹年，緩刑參年。扣案之蘭
麗綿羊禮盒捌盒、蘭麗乳酸洗髮乳貳瓶、蘭麗乳酸沐浴乳壹瓶、蘭麗綿羊香皂參塊、
蘭麗果酸香皂貳塊、迪斯可牙刷壹拾貳支，均沒收之。
寅○○、申○○○、癸○○、巳○○○、丑○○○、卯○○○、庚○○、己○○、甲○○、辰○○○、辛○○、乙○○、戊○○、午○○有投票權人，收受賄賂，而許以
為一定之行使，各處有期徒刑貳月，如易科罰金，均以參佰元折算壹日，褫奪公權壹
年，均緩刑貳年。收受之蘭麗綿羊禮盒各壹盒均沒收，如全部或一部不能沒收時，追
徵其價額。
其他上訴駁回。
      事      實
一、丁○○前於民國（下同）八十三年間因妨害投票罪，經本院判處有期徒刑一年二
    月，褫奪公權一年，緩刑五年確定，至八十八年緩刑期滿，猶不知悔改，因擬競
    選臺南市第十七屆富裕里里長選舉，為期使自己能於里長選舉中勝利當選，竟與
    子○○及丙○○○共同基於投票行賄之概括犯意，由丁○○於九十一年三月底某
    日，將裝有沐浴乳、洗髮乳各一瓶，果酸香皂、綿羊香皂各三塊及迪斯可牙刷六
    枝之蘭麗綿羊禮盒二十四盒交付予子○○，另將上述禮盒十一盒交付予丙○○○
    ，請子○○負責將該等禮盒交付予該里居住於台南市○○路○段二百六十九巷雙
    號有投票權之里民，丙○○○則負責將禮盒交付予同巷單號有投票權之里民，要
    求投票時予以支持，丁○○並告訴渠二人在其登記參選里長前交付禮盒予里民不
    會構成犯罪。子○○及丙○○○於收受該批禮盒之當日，即依丁○○之指示，由
    子○○分別將禮盒交付與住居於台南市○區○○路二段二六九巷四四號之壬○○○（起訴書誤載為許林秀趁）、住居於台南市○區○○路二段二六九巷卅四號之
    寅○○、住居於台南市○區○○路二段二六九巷卅六號之癸○○、住居於台南市
    ○區○○路二段二六九巷十號之巳○○○、住居於台南市○區○○路二段二六九
    巷八號之丑○○○、住居於台南市○區○○路二段二六九巷廿六號之辰○○○、
    住居於台南市○區○○路二段二六九巷十四號之乙○○、住居於台南市○區○○
    路二段二六九巷六號之午○○。丙○○○則分別將禮盒交付與住居於台南市○區
    ○○路二段二六九巷十三號之申○○○、住居於台南市○區○○路二段二六九巷
    十一號之卯○○○、住居於台南市○區○○路二段二六九巷三號之庚○○、住居
    於台南市○區○○路二段二六九巷七號之己○○、住居於台南市○區○○路二段
    二六九巷五號之甲○○、住居於台南市○區○○路二段二六九巷廿一號之辛○○
    、住居於住台南市○區○○路二段二六九巷九號之戊○○等十五位里民各一盒，
    並告以禮盒係丁○○贈送，表示於投票日將選票投給丁○○，而行求為投票權之
    一定行使，寅○○、申○○○、癸○○、巳○○○、丑○○○、卯○○○、庚○○、己○○、甲○○、辰○○○、辛○○、乙○○、戊○○、午○○等人均明知
    丁○○贈送上開禮盒係有關選舉之餽贈，亦基於許以對投票權為一定行使之故意
    ，而收受該賄選用之禮盒。嗣經檢舉於九十一年六月二日下午四時三十分許，為
    警持搜索票赴子○○、午○○、壬○○○、辰○○○及辛○○等家中搜索，並扣
    得丁○○所交付賄賂之蘭麗綿羊禮盒九盒（其中一盒為壬○○○收受之賄賂）、
    迪斯可牙刷六支、蘭麗乳酸洗髮乳一瓶，並於九十一年六月四日乙○○及巳○○○二人警訊時扣得其二人所交出迪斯可牙刷六支、蘭麗乳酸洗髮乳一瓶、蘭麗乳
    酸沐浴乳一瓶、蘭麗綿羊香皂三塊及蘭麗果酸香皂二塊。
二、案經法務部調查局台南市調查站及台南市警察局第一分局報告臺灣臺南地方法院
    檢察署檢察官偵查起訴。
      理      由
壹、撤銷部分（即被告丁○○、子○○、丙○○○、寅○○、申○○○、癸○○、巳
    ○○○、丑○○○、卯○○○、庚○○、己○○、甲○○、辰○○○、辛○○、
    乙○○、戊○○、午○○等十七人部分）：
    一、被告丁○○部分：
        （一）訊據上訴人即被告丁○○固坦承於前揭時地，委請被告子○○、李劉
              玉發放蘭麗禮盒與台南市○區○○路二段二六九巷內被告寅○○等
              里民，惟矢口否認有買票賄選之犯行，辯稱：伊於九十一年三月二十
              九日向中央選舉委員會，請示其曾因妨害投票案件判處罪刑，得否參
              選本屆里長選舉，中央選舉委員會於同年四月八日發函函覆後，伊始
              於同年四月二十五日申請登記為本屆里長候選人，且扣案之蘭麗禮盒
              為其雙親工作被欠工資，他人作為抵償債務所交付，父親去世後，伊
              於九十一年三月份回家清理後發現，本欲發送給員工，因員工忌諱不
              收，始委請被告子○○、丙○○○轉送與不知情之鄰居，故伊於九十
              一年三月底既尚不知能否參選及尚未決定參選，則伊主觀上顯非出於
              使人為一定投票權行使而交付賄賂之故意，所為亦與賄選之構成要件
              不符等語。
        （二）惟查丁○○確於上開時間，購買蘭麗禮盒分別囑由子○○、丙○○○
              分送給台南市○區○○路二段二六九巷內里民，並請於里長選舉時投
              票支持等情，業據被告子○○於警訊及偵查時明確供稱：上開禮盒係
              丁○○請伊代送給台南市○區○○路二段二六九巷內雙號里民的，至
              同巷單號部分則由丙○○○負責，並稱他可能會出來選里長，要大家
              投票支持等語，核與被告壬○○○供述情節相符。另被告丙○○○於
              偵查中亦稱：伊分送禮盒時或許有提及舊里長要出來選等語，復有上
              述蘭麗綿羊禮盒九盒、蘭麗乳酸洗髮乳二瓶、蘭麗乳酸沐浴乳一瓶麗
              綿羊香皂三塊、蘭麗果酸香皂二塊、迪斯可牙刷十二支扣案可稽，若
              被告丁○○僅單純請子○○、丙○○○二人分送禮盒供鄰居使用者，
              何須由子○○僅負責雙號之里民，而被告丙○○○則負責單號之里民
              ，所辯顯悖常情，參以被告寅○○、申○○○、癸○○、巳○○○、
              丑○○○、卯○○○、庚○○、己○○、甲○○、辰○○○、辛○○
              、乙○○、戊○○、午○○等十四人均稱：子○○、丙○○○送伊等
              禮盒時，有提及係老里長丁○○送的，可能要出來選里長等情，其蓄
              意賄選，已甚明確（詳如後述）。
        （三）至被告丁○○雖曾於九十一年三月二十九日書立請示書向中央選舉委
              員會，請示其曾因妨害投票案件，經法院判處徒刑，緩刑五年確定，
              得否參選本屆里長選舉，中委選舉委員會於同年四月八日發函函覆後
              ，被告丁○○確定得以參選後，始於同年四月二十五日申請登記為本
              屆里長候選人，有請示書、中央選舉委員會九十一年四月八日中選法
              字第０九一００一一九六一０號函、臺南市東區選務作業中心收據各
              一紙在卷可稽（詳原審卷第五四頁、第五五頁、第五八頁）。然依前
              開說明，被告丁○○以行賄之方式妨害投票之犯意已至為明確，尚難
              以上情而為被告丁○○有利之認定。
        （四）另被告丁○○又辯稱：蘭麗禮盒為其雙親工作被欠工資，他人作為抵
              償債務所交付，父親去世後，伊於九十一年三月份回家清理後發現，
              本欲發送給員工，因員工忌諱不收，始委請被告子○○、丙○○○轉
              送與不知情之鄰居云云。惟被告丁○○或謂禮盒係九十年十月辦理父
              親喪事時用剩之禮盒（詳刑事聲請狀附於臺灣臺南地方法院九十一年
              度選偵字第二一號卷第七三頁）、或謂於九十一年三月回家清理時始
              發現，證人即被告之母林王錦鳳雖附和其詞證稱禮盒係伊先生工作，
              老闆未給工資以禮盒作為抵債之用，惟亦明確供陳被告丁○○之父去
  世時未以禮盒作為回贈禮，而係以毛巾回贈等語（詳原審卷第九八頁
              ）且子○○於警訊時稱：上開禮盒並非丁○○之父親過世感謝所餘之
              物（詳臺南市警察局第一分局南市警一刑偵字第０九一０六００００
              六號卷第十六頁），則被告丁○○此部分所辯，亦非可採。
        （五）被告丁○○於本院審理時復具狀陳稱：九十一年六月八日臺南市第十
              七屆里長選舉時，伊尚就讀國立臺南第一高級中學附設高級中學進修
              學校之學生，不得登記為里長候選人，可向臺南市選舉委員會函查，
              並傳訊證人陳守雄、許英文為證，惟被告既已登記為候選人並參加選
              舉，業據其在本院審理時，坦承不諱（詳本院九十二年三月四日筆錄
              ），自無再予函查及傳訊證人陳守雄、許英文之必要。又請求傳訊證
              人林秋松、吳福助擬證明伊所送之禮盒與選舉無關，惟本案事證已臻
              明確，本院認無再予傳訊之必要，並予敘明。
        （六）按公職人員選舉罷免法第九十條之一第一項僅規定對於有投票權之人
              ，行求期約或交付賄賂：：並未規定「候選人」對於有投票權之人，
              行求期約或交付賄賂，始構成犯罪。里長或市民代表等定期性之選舉
              ，有意參選人，在辦理選舉機關未為選舉公告前，對預期有投票權之
              人，行求、期約或交付賄賂或其他不正利益，而約其不行使投票權或
              為一定之行使者，如認不成立犯罪，將有違選舉之不可收買性及公平
              性原則，且無以達成端正選風之立法本旨（最高法院八十五年度台上
              字第二七三四號、八十九年度台上字第四九五五號、九十年度台上字
              第二五七一號判決意旨參照）。是被告丁○○辯稱：九十一年三月底
              伊交付禮盒予被告子○○、丙○○○轉送與里民時尚未登記參選，所
              為與公職人員選舉罷免法第九十條之一第一項規定之構成要件不符，
              即難採憑。
        （七）綜上所述，被告丁○○上開辯解，顯係卸責之詞，不足採信，犯行應
              可認定。
    二、被告子○○、丙○○○部分：
（一）訊據上訴人即被告子○○亦坦承九十一年三月底經被告丁○○透過其
              友人交給伊二十幾盒的禮盒，請伊送給臺南市○○路二六九巷雙號之
              鄰居，並向鄰居陳稱丁○○有一點點的東西要給大家使用之事實，惟
              矢口否認有何賄選之犯行，辯稱：警訊時伊很緊張，神智不是很清楚
              ，所以才那樣說，而且警察向伊陳稱趕快承認，就可以早點回去；偵
              查中伊亦很緊張，想要快點離開，所以才那樣回答，但我沒有跟鄰居
              說選舉要支持丁○○。被告丙○○○則坦承被告丁○○交代朋友在三
              月底交予伊十一盒禮盒，請伊發給同巷單號的鄰居，伊即於當天發放
              完畢，於發放時即向鄰居說係「林仔」送的，若有人不認識「林仔」
              ，我就說是以前的老里長送的，惟仍矢口否認有何賄選之犯行，辯稱
              ：當時並未言及選舉之事，伊亦未向鄰居陳稱選舉時要支持丁○○云
              云。惟查：
              (1)被告子○○於九十一年六月二日警訊時供稱：「問：你發禮盒時如
                何向別人說？答：我向其說是丁○○送的，他可能會出來選里長，
                你們要投票支持。」、「問：丁○○叫你送禮盒給里長有無明確交
                代你要請選民投票支持當選里長？答：有請我拜託里民投票支持其
                當選。」、「問：你是否只負責雙號禮盒之發放？其對面單號禮盒
                由何人發放？你每戶都發幾盒？答：是。是由丙○○○所發放。都
                發壹盒」。」等語（詳臺南市警察局第一分局南市警一刑偵字第０
                九一０六００００六號刑案偵查卷第十四頁、第十五頁反面），復
                於偵查中供稱：「問警訊實在否？答：實話實說」、「問：里長候
                選人丁○○交蘭麗香皂禮盒多少給你？答：共交二箱二十四盒，未
                發完，發了十幾盒，剩下交還給他，有交待名單，詳如警訊筆錄。
                」、「問：你發雙號意何所指？答：就我們巷子雙號我在發，單號
                由丙○○○在發。」、「問：丁○○將禮盒交給你時如何說？答：
                他請我幫他發放，說登記前不會有違法問題。」等語（詳臺灣臺南
                地方法院九十一年度選偵字第二一號卷第二三頁反面、第二四頁正
            面）。是依被告子○○於前揭警偵訊之供述，再佐以被告壬○○○
                前述之供述內容及被告癸○○、巳○○○於偵查中供承被告子○○
                送禮盒時曾敘及被告丁○○將出來參選里長暨寅○○、癸○○、蔡
                林榮茗、丑○○○、辰○○○、乙○○、午○○等人於本院審理時
                被告等亦一致供稱知道禮盒是老里長丁○○贈送的等情觀之，足證
                其受被告丁○○之指示，將被告丁○○交與之蘭麗禮盒交付予該里
                居住於台南市○○路○段二百六十九巷雙號之里民，並向其交付禮
                盒之里民表示於投票日將選票投與被告丁○○之犯行，已甚明確。
                嗣徒以警偵訊時緊張為由，空言辯稱警偵訊之筆錄不實，顯係卸責
                之詞，尚難採憑。
              (2)被告丙○○○雖矢口否認右揭犯行，惟其曾於九十一年六月七日上
                午十時十分許在偵查中曾供陳：「問：你送禮盒時是否有提及舊里
                長要出來選？答：時間已久，或許有說也不一定。」等語（詳臺灣
                臺南地方法院九十一年度選偵字第三一號卷第七六頁反面），並參
                諸被告卯○○○、庚○○、戊○○等人於偵查中一致供陳被告李劉
                玉於發送禮盒時曾向渠等表示被告丁○○要出來參選里長乙情（
                詳臺灣臺南地方法院九十一年度選偵字第三一號卷第七二頁反面、
                第七四頁正面、第八十頁反面），暨申○○○、未○○、卯○○○
                、甲○○、辛○○、戊○○等人於本院審理時被告等亦一致供稱知
                道禮盒是老里長丁○○贈送的等情觀之，亦足證其受被告丁○○之
                指示，將被告丁○○交與之蘭麗禮盒交付予該里居住於台南市○○
                路○段二百六十九巷單號之里民，並向其交付禮盒之里民表示於投
                票日將選票投與被告丁○○一情屬實。
        （二）綜上所述，被告子○○、丙○○○等事後翻異前供，否認賄選，亦卸
              責之詞，不足採信，犯行亦可認定。
    三、被告寅○○、申○○○、癸○○、巳○○○、丑○○○、卯○○○、庚○○
        、己○○、甲○○、辰○○○、辛○○、乙○○、戊○○、午○○等十四人
        部分：
        （一）訊據被告寅○○等十四人對曾分別收受被告子○○、丙○○○二人交
              付之蘭麗綿羊禮盒均坦承不諱，惟均堅詞否認有何投票受賄罪嫌，被
              告寅○○辯稱：伊收禮盒時，被告子○○只說是舊里長送的，未談及
              選舉之事。被告申○○○辯稱：被告丙○○○送禮盒時，未向伊陳稱
              要將選票投給丁○○，只說是舊里長送的。被告癸○○則辯稱：被告
              子○○送禮盒時，伊正在煮飯，對方拿給我時只說是老里長送的，沒
              有說什麼，伊說聲謝謝就進屋去了。被告巳○○○辯稱：丁○○是前
              任里長，大家都熟悉，我以為禮盒是喜餅，後來才知道是舊里長送給
              我們的香皂，我收禮盒時，被告子○○沒有告訴伊要投給丁○○，也
              沒說是選舉的事。被告丑○○○辯稱：伊有收到被告子○○送的禮盒
              ，但不知道禮盒做何用，對方沒有叫伊投給丁○○。被告卯○○○辯
              稱：伊有收到被告丙○○○送的禮盒，因為我們大家都是好鄰居，會
              互相送東西，被告丙○○○未請伊將選票投給丁○○，只說是老里長
              送的。被告庚○○辯稱：伊有收到被告丙○○○送的禮盒，對方沒有
              叫伊投給丁○○，伊亦不認識丁○○。被告己○○辯稱：對方拿給伊
              禮盒時，只說是老里長送的，因為我們鄰居都會互相送東西，沒有說
              要投給丁○○。被告甲○○辯稱：被告丙○○○拿給伊時，只說要送
              伊洗，對方未說明係有關選舉之事。被告辰○○○辯稱：被告子○○
              送禮盒時，伊正要出去運動，且鄰居平常會互送東西，沒有說選舉之
              事，也沒有叫伊投給丁○○。被告辛○○辯稱：伊有收到被告李劉玉
              送的禮盒，當時對方說是里長送的，伊亦不知道被告丁○○要出來
              選里長。被告乙○○辯稱：伊有收到被告子○○之禮盒時，因鄰居平
              常有互送東西，對方拿給我時，沒有告訴伊要投給丁○○。被告林梅
              菊辯稱：伊收到被告丙○○○送的禮盒時，只說是姓林的送的，對方
              沒有叫我投給丁○○。被告午○○辯稱：伊收到被告子○○送的禮盒
              時，對方拿給只說是老里長送的，沒有叫伊投給丁○○，當時亦不知
              被告丁○○要出來選里長等語。
        （二）惟查：
              本案負責贈送禮盒之告子○○於警訊時明確供稱：「問：你發禮盒
                時如何向別人說？答：我向其說是丁○○送的，他可能會出來選里
                長，你們要投票支持。」、「問：丁○○叫你送禮盒給里長有無明
                確交代你要請選民投票支持當選里長？答：有請我拜託里民投票支
                持其當選。」、（詳臺南市警察局第一分局南市警一刑偵字第０九
                一０六００００六號刑案偵查卷第十四頁、第十五頁反面、第十六
                頁），於偵查中亦稱：「問：警訊實在否？答：實話實說。」、「
                問：里長候選人丁○○交蘭麗香皂禮盒多少給你？答：共交二箱二
                十四盒，未發完，發了十幾盒，剩下交還給他，有交待名單，詳如
                警訊筆錄。」、「問：丁○○將禮盒交給你時如何說？答：他請我
                幫他發放，說登記前不會有違法問題。」等語（詳臺灣臺南地方法
                院九十一年度選偵字第二一號卷第二三頁反面、第二四頁正面）。
                被告丙○○○雖矢口否認於分送禮盒時告以係舊里長丁○○所贈送
                ，惟其曾於偵中曾供陳：「問：你送禮盒時是否有提及舊里長要出
                來選？答：時間已久，或許有說也不一定。」等語（詳臺灣臺南地
                方法院九十一年度選偵字第三一號卷第七六頁反面）。
              被告壬○○○於警訊時供承：「問：子○○之女子拿蘭麗綿羊香皂
                禮盒給你時說何話？答：她說這次里長選舉，我們舊里長姓林出來
                選舉，這盒禮盒是姓林送的，希望支持他並把票投給姓林的舊里長
                ，接著我問麗卿這樣可以嗎？卿：向我說現在離選舉還很久，現在
                收禮盒不算違法．．．我聽了之後，才把禮盒收下。」（詳前開警
                卷第三頁反面、第四頁正面）。於偵查中供承：「問：今日警方在
                妳住處所查扣之香皂禮盒何來？答：．．．由子○○拿的，叫我支
                持前任里長丁○○，把票投給他。」（詳臺灣臺南地方法九十一年
                度選偵字第二一號卷第一七頁反面）。
              被告寅○○於偵查中供稱：「問警訊所言實在否？答：實在。」、
                「問：子○○拿禮盒給你時，如何說？答：因為我自小在此長大，
                皆是老鄰居，之前在路上碰到丁○○時說有東西要給我，寄放在黃
                麗卿處，後來某日子○○就拿來給我說里長寄東西給我，未再說什
                麼，因為我們均很熟，覺得沒必要再說什麼」（詳臺灣臺南地方法
                院九十一年度選偵字第三一號卷第七一頁正面）。
              被告申○○○於偵查中供稱：「問：丙○○○送你禮盒？如何說？
                答：是的。說要送的。」、「問：知否老里長要出來選里長？答：
                知道。」等語（詳臺灣臺南法院九十一年度選偵字第三一號卷第七
                五頁反面）。
              被告癸○○於偵中供陳：「問：你的禮盒何人送的？答：子○○，
                送來時有說舊里長送的，舊里長要出來選里長，我說那很好，便趕
                忙做菜去。」等語（詳臺灣地方法院九十一年度選偵字第三一號卷
                第七六頁反面）。
              被告巳○○○於偵查中供稱：「問：你的禮盒是子○○送的？如何
                說？答：當時七時許，子○○送來時我在忙，且我們不太熟，沒說
                什麼就走了，後來我問那禮盒做什麼，他們說老里長可能要出來選
                里長．．．。」等語（詳臺灣臺方法院九十一年度選偵字第三一號
                卷第七四頁反面、第七五頁正面）。
              被告丑○○○於偵查中供稱：「問：子○○交給你禮盒之時間？說
                什麼？答：約三月底左右，子○○拿給我時說姓林的舊里長送的，
                我亦心知肚明有關選舉之事，未再多問，或許他有說，我未仔細聽
                是否有說支持之語，記不清了。」等語（灣臺南地方法院九十一年
                度選偵字第三一號卷第七四頁反面）。
              被告卯○○○於偵查中供稱：「問：你收到丙○○○送的？如何說
                ？答：是的，老里長送的。」、「問：有無說選舉時支持老里長？
                答：是沒如此說，但他有說出來選里長。」等語（詳臺灣臺南地方
                法院九十一年度選偵字第三一號卷第頁反面）。
              被告庚○○於偵查中供稱：「問：你的禮盒何人送的？答：約三、
                四月左右送的，劉玉送的。」、「問：送時如何說？答：說姓林
                的這次大概會出來選里長，所以我大概知道何人送的。」等語（詳
                臺灣臺南地方法院九十一年度選偵字第號卷第七四頁正面）。
              被告己○○於偵查中供稱：「問：之前警訊稱你收到丙○○○之蘭
                麗禮盒？答：是的。」、「問：丙○○○有無說老里長送的？說這
                次要出來選？答：當初他找不到便將禮盒寄放在對面鄰居，因對面
                鄰居戶籍未在此，隔日早上才拿給我，說鄰居皆有，我才剛搬到此
                一年有餘，他只說姓林的要出來選，但我不認識，發後我才知道是
                前幾任老里長，此次候選人只一人姓林。」、「問：對面鄰居有說
                林的要出來選？答：有，他說姓林的要出來選。」（詳臺灣臺南地
                方法院一年度選偵字第三一號卷第八十頁反面）。
              被告甲○○於偵查中供陳：「問：之前收的禮盒是丙○○○交給你
                的？如何說的？答：他晚上十時許送過來，只說姓林的送的，我知
                道是里長，那時還不知道選，他送完立即就走了，因平時就有往來
                餽贈，所以不覺有他。」、「問：當送你時，知否是選舉的事？答
                ：心裡大概覺得是選舉的事，然未言明。」臺灣臺南地方法院九十
                一年度選偵字第三一號卷第七二頁反面）。
              被告辛○○於偵查中供稱：「問：今日警方在你住處查扣之香皂禮
                盒何來？答：由丙○○○．．．拿給我的，她說『這個里長不錯！
                』，隔一星期後，我二嫂壬○○○（住二六九巷四四號）向我說『
                這禮盒是前任里長丁○○送的，叫我們投票支持他，他也有收到一
                盒香皂禮盒。」等語（詳臺灣臺南地方法院九十度選偵字第二一號
                卷第七二頁反面）。
              被告乙○○於偵查中供稱：「問：你的禮盒何人送的？答：子○○
                。」、「問：送何說？答：他說姓林的送的，大家是老鄰居皆知道
                是老里長丁○○。」、「（送禮盒之用意？）知道是他大概要出來
                選里長。」等語（詳臺灣臺南地方法十一年度選偵字第三一號卷第
                七五頁）。
              被告戊○○於偵查中供陳：「問：丙○○○何時送禮盒？答：三月
                份。」、「問：送你時有無說何人送？答：他有說姓林的送的，這
                個人要出來選里長，所以我知誰送的。」等語（詳臺灣臺南地方法
                院九十一年度選偵字第三一號卷第七三頁）。
              本院審理時被告等亦一致供稱知道是老里長丁○○贈送，綜上所述
                足證被告寅○○、申○○○、癸○○、巳○○○、丑○○○、劉古
                文金、庚○○、己○○、甲○○、辰○○○、辛○○、乙○○、林
                梅菊、午○○等十四人於收受子○○、丙○○○所送之禮盒時，均
                明知所受之禮盒係里長候選人丁○○所贈送。
        （三）綜上所述，被告寅○○等十四人於選舉前要求為一定選舉之期約甚為
              明確，事後均辯稱：未告以選舉之事云云，均屬卸責之詞，均不足採
              ，被告等之犯行均堪認定。
    四、 查被告丁○○、子○○、丙○○○基於交付賄賂之犯意，將禮盒交付予被
         告寅○○、申○○○、癸○○、巳○○○、丑○○○、卯○○○、庚○○
         、己○○、甲○○、辰○○○、辛○○、乙○○、戊○○及午○○等十四
         人，要求渠等於投票日將選票投給丁○○，被告寅○○等十四人，亦均明
         知子○○、丙○○○所贈送之禮盒係里長候選人丁○○為參選里長所贈送
         之物，竟予收受，客觀上自足以認定被告等於收受禮盒時即有許以其投票
         權為一定行使之犯意，核被告丁○○、子○○、丙○○○三人所為，係犯
         公職人員選舉罷免法第九十條之一第一項投票交付賄賂罪。而被告寅○○
         、申○○○、癸○○、巳○○○、丑○○○、卯○○○、庚○○、己○○
         、甲○○、辰○○○、辛○○、乙○○、戊○○及午○○等十四人，係犯
         刑法第一百四十三條第一項之投票受賄罪。被告丁○○、子○○、李劉玉
         間，有犯意聯絡及行為分擔，均為共同正犯。又渠三人先後多次妨害投
         票犯行，時間緊接，所犯係犯罪構成件相同之罪，顯係基於概括犯意為之
         ，應依連續犯之規定，以一罪論並均依法加重其刑。被告子○○於偵查中
         自白，並供出共犯丙○○○及因而查獲候選人丁○○為共犯，應依公職人
         員選舉罷免法第九十條之一第五項之規定減輕其刑。扣案之蘭麗綿羊禮盒
         八盒、蘭麗乳酸洗髮乳二瓶、蘭麗乳酸沐浴乳一瓶、蘭麗綿羊香皂三塊、
         蘭麗果酸香皂二塊、迪斯可牙刷十二支係被告丁○○、子○○、丙○○○
         交付之賄賂，應併依公職人員選舉罷免法第九十條之一第三項之規定，宣
         告沒收之。被告寅○○、申○○○、癸○○、丑○○○、卯○○○、張榮
         森、己○○、戊○○等人所收受之禮盒，因用罄而滅失，業經渠等於警訊
         時供述在卷，被告甲○○所收受之禮盒，業經其於九十一年三月底某日贈
         與他人使用（詳台南市警察局南市警刑偵字第０九一０六００００二二號
         刑案偵查卷第五三頁反面），衡情應已因用罄而滅失，均不能沒收時，但
         應追徵其價額。
    五、原審對被告丁○○、子○○、丙○○○等予以論罪科刑，固非無見，惟查被
        告等基於交付賄賂之犯意，將禮盒交付予被告寅○○、申○○○、癸○○、
        巳○○○、丑○○○、卯○○○、庚○○、己○○、甲○○、辰○○○、辛○○、乙○○、戊○○及午○○等十四人，要求渠等於投票日將選票投給丁○○，被告寅○○等十四人，亦均明知子○○、丙○○○所贈送之禮盒係里
        長候選人丁○○為參里長所贈送之物，竟予收受，客觀上自足以認定被告等
        於收受禮盒時即有許以其投票權為一定行使之犯意，原審竟認被告寅○○等
        十四人並無許於投票日將選票投給丁○○之承諾，僅止於行求之階段，係犯
        公職人員選舉罷免法第九十條之一第一項投票行求賄賂罪，而被告寅○○、
        申○○○、癸○○、巳○○○、丑○○○、卯○○○、庚○○、己○○、甲○○、辰○○○、辛○○、乙○○、戊○○及午○○等十四人，並無許於投
        票日將選票投給丁○○之承諾，而許以行使其投票權為一定之行使，與刑法
        第一百四十三條第一項之犯罪構成要件不符，諭知無罪之判決，尚有未洽，
        被告丁○○、子○○、丙○○○等上訴意旨否認犯罪，指摘原判決此部分不
        當，固無可取，惟檢察官上訴意旨，認被告寅○○等十四人明知子○○、丙○○○所贈送之禮盒係里長候選人丁○○為參里長所贈送之物，竟予收受，
        客觀上自足以認定被告等於收受禮盒時即有許以其投票權為一定行使之犯意
        ，應依刑法第一百四十三條第一項之投票受賄罪論處，指摘原判決此部分不
        當，為有理由，原判決既有前述可議之處，此部分即屬無可維持，應由本院
        撤銷改判，爰審酌被告丁○○前於民國八十三年間因妨害投票案件，經臺灣
        高等法院臺南分院判處有期徒刑一年二月，褫奪公權一年，緩刑五年確定之
        前科素行，有臺灣臺南地方法院刑案資料查註紀錄表、臺灣高等法院被告全
        國前案紀錄表在卷可稽，猶不知悔改，再犯本件妨害投票罪，及被告丁○○
        、子○○、丙○○○、寅○○、申○○○、癸○○、巳○○○、丑○○○、
        卯○○○、庚○○、己○○、甲○○、辰○○○、辛○○、乙○○、戊○○
        、午○○等人，各自之犯罪動機、目的、手段、所生危害、犯罪後之態度及
        其他一切情狀，分別量處被告丁○○有期徒刑一年六月，併依公職人員選舉
        罷免法第九十八條第三項之規定，宣告褫奪公權二年。被告子○○有期徒刑
        四月，並諭知易科罰金之折算標準，併依公職人員選舉罷免法第九十八條第
        三項之規定，宣告褫奪公權一年。被告丙○○○有期徒刑六月，並諭知易科
        罰金之折算標準，併依公職人員選舉罷免法第九十八條第三項之規定，宣告
        褫奪公權一年。被告寅○○、申○○○、癸○○、巳○○○、丑○○○、卯
        ○○○、庚○○、己○○、甲○○、辰○○○、辛○○、乙○○、戊○○、
        午○○等人各處有期徒刑二月，並諭知易科罰金之折算標準，併依公職人員
        選舉罷免法第九十八條第三項之規定，宣告褫奪公權一年。末查被告子○○
        、丙○○○、寅○○、申○○○、癸○○、巳○○○、丑○○○、卯○○○
        、庚○○、己○○、甲○○、辰○○○、辛○○、乙○○、戊○○等人，均
        未曾受有期徒刑以上刑之宣告，被告午○○雖於六十五年間犯竊盜罪，經判
        處有期徒刑一年三月確定，於六十六年四月二十七日執行完畢，於前開犯行
        時，已逾五年以上，有前揭臺灣臺南地方法院檢察署刑案資料查註紀錄表、
        臺灣高等法院被告全國前案紀錄表在卷可參，經此偵、審之教訓後，當知警
        惕而無再犯之虞，認其刑之宣告，以暫不執行為適當，併予宣告被告子○○
        、丙○○○各緩刑參年，被告寅○○、申○○○、癸○○、巳○○○、丑○○○、卯○○○、庚○○、己○○、甲○○、辰○○○、辛○○、乙○○、
        戊○○、午○○等人緩刑二年，以啟自新。扣案之蘭麗綿羊禮盒八盒、蘭麗
        乳酸洗髮乳二瓶、蘭麗乳酸沐浴乳一瓶、蘭麗綿羊香皂三塊、蘭麗果酸香皂
        二塊、迪斯可牙刷十二支係被告丁○○、子○○、丙○○○交付之賄賂，應
        併依公職人員選舉罷免法第九十條之一第三項之規定，宣告沒收之。至未扣
        案被告丁○○、子○○、丙○○○交付之蘭麗禮盒，被告寅○○、申○○○
        、癸○○、丑○○○、卯○○○、庚○○、己○○、戊○○等人所收受之禮
        盒，因用罄而滅失一節，業經渠等於警訊時供述在卷，爰不併予宣告沒收，
        至被告甲○○所收受之禮盒，業經其於九十一年三月底某日贈與他人使用，
        衡情應已因用罄而滅失，是亦不併予宣告沒收，但應追徵其價額。公訴人雖
        認被告子○○於偵查中自白，並供出共犯丙○○○及因而查獲候選人丁○○
為共犯，請求依公職人員選舉罷免法第九十條之一第五項之規定免除其刑，
        惟被告子○○嗣後在原審及本院審理時翻異前詞否認犯行，故不宜為免刑之
        宣告，併此敘明。
貳、駁回部分（即壬○○○、未○○部分）：
    一、壬○○○部分：
        （一）訊據上訴人即被告壬○○○亦不否認收受子○○所交付禮盒一盒之事
              實，惟辯稱：當時子○○只說是以前里長丁○○送的，並未說與選舉
              有關，亦未說要選舉時支持丁○○等語。
        （二）惟查被告壬○○○於警訊時供承：「問：麗卿之女子拿蘭麗綿羊香皂
              禮盒給你時向你說何話？答：她說這次里長選舉，我們舊里長姓林出
              來選舉，這盒禮盒是姓林的舊里長送的，希望支持他並把票投給姓林
              的舊里長，接著我問麗卿這樣可以嗎？但麗卿向我說現在離選舉還很
              久，現在收禮盒不算違法．．．我聽了之後，才決定收把禮盒收下。
              」等語（詳警卷第三頁反面、第四頁正面），其復於偵查中供承：「
              問：今日警方在妳住處所查扣之香皂禮盒何來？答：：：由子○○拿
              來給我的，叫我支持前任里長丁○○，把票投給他。」等語（詳臺灣
              臺南地方法院九十一年度選偵字第二一號卷第一七頁反面）。準此，
              依被告壬○○○上開警偵訊之供述內容，可知其於收受禮盒時，業已
              悉該禮盒係被告丁○○為參選里長所贈，再參以被告辛○○於偵查中
              供稱：「：：我二嫂壬○○○（住二六九巷四四號）向我說『這禮盒
              是前任里長丁○○送的，叫我們投票支持他，他也有收到一盒香皂禮
              盒。」等語（詳臺灣臺南地方法院九十一年度選偵字第二一號卷第七
              二頁反面），堪認被告壬○○○係許為投票支持被告丁○○之意思，
              而收受該禮盒無訛。故其事後所辯：伊收受該禮盒時，被告子○○向
              伊陳稱與選舉無關云云，委不足採，其犯行應可認定。
        （三）查被告丁○○、子○○、丙○○○基於交付賄賂之犯意將禮盒交付予
              被告壬○○○，被告壬○○○亦基於許以對投票權為一定行使之故意
          ，而收受該賄選用之禮盒，核其所為，係犯刑法第一百四十三條第一
              項之投票受賄罪，收受之蘭麗綿羊禮盒壹盒，沒收之，如全部或一部
              不能沒收時，追徵其價額。原審審理結果，認被告壬○○○罪證明確
              ，適用刑法第一百四十三條第一項，並審酌其犯罪動機、目的、手段
              、所生危害、犯罪後之態度及其他一切情狀量處有期徒刑二月，並諭
              知易科罰金之折算標準，併依公職人員選舉罷免法第九十八條第三項
              之規定，宣告褫奪公權一年，對其收受之蘭麗綿羊禮盒壹盒，諭知沒
              收之，如全部或一部不能沒收時，追徵其價額，認事用法均無不合，
              量刑亦甚妥適，被告壬○○○上訴意旨，否認犯罪，指摘原判決此部
              分不當，為無理由，應予駁回。
    二、未○○部分：
        （一）公訴意旨略以：被告未○○住居於台南市○區○○路二段二六九巷十
              七號，於九十一年三月底某日，明知丁○○囑丙○○○贈送之蘭麗綿
              羊禮盒壹盒，係丁○○擬競選臺南市第十七屆富裕里里長選舉，為期
              使自己能於里長選舉中勝利當選之餽贈物器，竟基於受賄之犯意，予
              以收受，因認其犯刑法第一百四十三條第一項之投票受賄罪云云。
        （二）訊據被告未○○雖不否認於上開時、地收受丙○○○所贈送之蘭麗綿
              羊禮盒壹盒，惟辯稱：丙○○○拿禮盒給伊時，伊在煮飯，沒有說什
              麼事，且伊戶籍在府東街，對富裕里里長之選舉沒有選舉權，亦不知
              係因選舉而送禮等語。
        （三）按刑法第一百四十三條第一項之規定：係以有投票權之人，要求、期
              約或收受賄賂或其他不正當利益，而許以不行使其投票權或為一定之
              行使者為其構成要件，若無投票權之人，雖要求、期約或收受賄賂或
              其他不正當利益，而許以不行使其投票權或為一定之行使，尚難以該
              罪相繩，經查被告未○○之戶籍在臺南市○○里○○街六十二號二樓
              ，業經本院當庭審核其身分證無誤，有筆錄可按，則被告未○○對臺
              南市第十七屆富裕里里長之選舉，並非有投票權之人，縱予收受禮盒
              ，亦無法許以不行使其投票權或為一定之行使者，揆諸上開說明，其
              犯罪尚不能證明，此外又查無其他任何積極之證據，足認被告有上述
              投票受賄罪犯行，因此原審以不能證明被告犯罪而諭知無罪之判決，
              核無不合，檢察官上訴意旨，仍執前詞，並無可取，為無理由，應予
              駁回。
參、據上論斷，應依刑事訴訟法第三百六十八條、第三百六十九條第一項前段、第三
    百六十四條、第二百九十九條第一項前段、公職人員選舉罷免法第九十條之一第
    一項、第三項、第五項、第九十八條第三項，刑法第十一條前段、第二十八條、
    五十六條、第一百四十三條第一項、第二項、第三十七條第二項、第四十一條第
    一項前段、第七十四條第一款、第二款，罰金罰鍰提高標準條例第一條前段、第
    二條，判決如主文。
本案經檢察官許仲瑩到庭執行職務。
中    華    民    國      九十二      年      三      月      二十      日
                                  臺灣高等法院臺南分院刑事第六庭
                                      審判長法官  楊    明    章
                                            法官  高    明    發
                                            法官  戴    勝    利
右正本證明與原本無異。
丁○○、子○○、丙○○○部分如不服本判決，應於判決送達後十日內向本院提出上
訴狀，其未敘述理由者並應於提出上訴狀後十日內向本院補提理由書（應附繕本)。
其餘部分不得上訴
                                      法院書記官  吳    銘    添
中    華    民    國      九十二      年      三      月      二十一    日
附錄：本判決論罪科刑法條：
公職人員選舉罷免法第九十條之一第一項：對於有投票權之人，行求期約或交付賄賂
                                      或其他不正利益，而約其不行使投票權或
                                      為一定之行使者，處五年以下有期徒刑，
                                      得併科新台幣四十萬元以上四百萬元以下
                                      罰金。
刑法第一百四十三條第一項：有投票權之人，要求、期約或收受賄賂或其他不正當利
                          益，而許以不行使其投票權或為一定之行使者，處三年
                          以下有期徒刑，得併科五千元以下罰金。


司法院資訊處製作；財團法人民間司法改革基金會備份。
